臺灣高等法院臺中分院刑事判決　　　　　　　　　　九十三年度上重更(一)字第三號
　　上　訴　人
　　即　被　告　甲○○
　　選任辯護人　楊玉珍
　　　　　　　　魏俊峰　律師
右上訴人因殺人案件，不服臺灣彰化地方法院九十二年度重訴字第二號中華民國九十
二年六月十九日第一審判決（起訴案號：臺灣彰化地方法院檢察署九十一年度偵字第
八八九七號），提起上訴，判決後經最高法院第一次發回更審：
    主  文
原判決撤銷。
甲○○殺人，處有期徒刑壹拾參年陸月。褫奪公權伍年。
    事  實
一、甲○○前於民國 (下同 )六十七年間因殺人未遂案件，經臺灣彰化地方法院判處
    有期徒刑八年，褫奪公權五年確定，於七十六年三月十五日執行完畢（就本案不
    構成累犯）。詎仍不知警惕，於九十一年十二月十八日清晨零時四十分許，前往
    彰化縣和美鎮○○路一一八號對面戊○○所開設之「阿榮海產店」吃宵夜時，巧
    遇曾住於同里之黃鴻文在場飲酒，黃鴻文基於舊識情誼，乃邀請甲○○同桌飲酒
    進食，席間黃鴻文談及與人發生衝突之事而遭甲○○指責，二人遂生言語爭執，
    並徒手互推，甲○○心緒一時激憤，預見以破裂之玻璃酒瓶朝人體頸部要害揮刺
    攻擊，因玻璃末端不規則堅硬、尖銳之質地，將致人死亡，竟基於縱發生此結果
    亦不悖其本意之不確定故意，於當日清晨一時許，持其所飲用而放置於桌上、為
    該海產店老闆戊○○所有之玻璃啤酒瓶一瓶，手執酒瓶上半端先於桌緣猛力敲碎
    酒瓶瓶身後（毀損酒瓶部分未據戊○○告訴），再朝黃鴻文之左頸部附近使力刺
    擊，黃鴻文之友丙○○見狀趨前將其拉開並擋在黃鴻文前面，甲○○由丙○○之
    左邊衝過去，再刺黃鴻文的左頸一下，致黃鴻文左外頸部割裂傷（Ｌ形十九公分
    長縫合裂傷）、左耳前部及左耳廓前部割裂傷（左耳前部二公分長延伸到左耳後
    部三公分長縫合裂傷，左耳廓前部二公分長延伸到左耳廓後部三點五公分長縫合
    裂傷），傷口創緣周圍並均有明顯瘀腫，因黃鴻文左外頸部割裂傷已深及內頸動
    脈，造成血管破裂大量出血，雖經戊○○立即報警處理並將黃鴻文送醫急救，仍
    因上開傷勢引發低容積性休克，延至同日上午十一時十四分許不治死亡。甲○○
    案發後趁隙逃離現場，先返回其彰化縣和美鎮○○路一五一巷十四號之住處拿外
    套後，便前往彰化縣和美鎮○○村道○路一七八巷二號其友人鄭清福住處內，將
    其所穿著之血衣及血褲、拖鞋等棄置於該處房間內之垃圾袋內，隨即返家，嗣經
    警於同日上午五時十分許，在其（原審誤載為鄭清福）位於彰化縣和美鎮○○路
    一五一巷十四號之住處前查獲，並於同日上午五時三十分許，帶同警方前往上揭
    鄭清福住處扣得甲○○殺人時所著之外套、長褲各一件、拖鞋一雙，另經警前往
    前揭海產店扣得戊○○所有碎裂之玻璃啤酒瓶二片。
二、案經黃鴻文之妻丁○○告訴及彰化縣警察局和美分局報請臺灣彰化地方法院檢察
    署檢察官偵查起訴。
    理  由
一、訊據上訴人即被告甲○○坦承於右開時地與被害人黃鴻文酒後發生爭執，致被害
    人黃鴻文死亡之事實，惟矢口否認有殺人之故意，辯稱：伊當天有喝酒，要去海
    產店吃點心碰到黃鴻文，黃鴻文叫伊一起過去坐，告訴伊被人打到鼻頭，伊基於
    好心勸他，結果黃鴻文就翻臉拿椅子打伊，伊有被打到，才拿起酒瓶和他抵擋，
    伊當時是出於自衛，沒有要殺死他的意思，伊當時人已酒醉，有無將酒瓶敲碎及
    刺黃鴻文已記不起來，伊見到黃鴻文在流血，就叫海產店的老闆幫忙叫救護車云
    云，惟查：
    被害人黃鴻文係遭被告持不完整碎裂酒瓶割傷左外頸部，左側頸動脈因而截斷
      ，造成低容積性休克，於九十一年十二月十八日上午十一時十四分許不治死亡
      之事實，迭據告訴人丁○○指訴及證人丙○○於偵查、審理中證述綦詳，並經
      檢察官督同檢驗員相驗屬實，製有相驗屍體證明書、驗斷書、相驗筆錄在卷可
      按，復有財團法人彰化基督教醫院法醫參考病歷摘要、診斷書各一份、現場及
      相驗屍體照片二十七張、現場平面圖一份、被告所著衣褲照片十一張在卷及被
      告所有沾附血跡之外套、長褲各一件、拖鞋一雙、破碎玻璃酒瓶二片扣案可資
      佐證。
    證人丙○○於偵查中證述：「我目擊全程，我和死者一起喝酒，我送麵去給死
      者女兒，回來時即見到死者與甲○○發生爭執，我在海產店門口往裡面看，看
      見死者與甲○○推來推去，並口出惡言，但說什麼我沒聽到，我就看見甲○○
      手持台灣啤酒玻璃瓶往桌上敲破，敲破後便拿起來，往死者脖子刺，我便前往
      阻止，我便把甲○○拉到旁邊，但甲○○又從我旁邊跑過去，再往死者脖子刺
      下去，刺的時候很大力，但沒有說什麼話，之後我再次將其拉到旁邊，我朋友
      己○○便叫我打一一九，．．．．」（見九十年度相字第八○三號相驗卷第二
      六頁反面、第二七頁），於原審審理時證述：「（吃的過程中，如何遇到被告
      ？）是他（指被告）自己來的，是被害人與被告打招呼稱呼他『肚哥』，被告
      就走過來。被告過來後有與我們喝一杯後就走了，走出去外面，被告與我們坐
      在一起吃東西，沒有另外在叫菜。（被告外出離座的目的？）他沒有說。（離
      開座位後，被告有無再回來？）約五、六分鐘後，又再回來跟我們喝酒。（後
      來情形如何？）被告回來後，又與我們繼續聊天，當時被害人已經醉了，講話
      比較大聲，內容我已經記不得了。結果被告就以年紀大的身分告訴被害人叫他
      酒少喝一點，被害人就拿酒起來向被告敬酒道歉，然後炒麵已經弄好了，被害
      人就要我將炒麵送回他家，我當天是騎機車，後來我就離開現場了，我離開的
      時候，被害人及被告並沒有在那裡大聲叫囂，我離開的時間約有三、四分鐘時
      間。（回來後看到經過如何？）快到阿榮海產店的時候，我看到裡面很多人，
      機車到場的時候，我人還沒有下車，後就看到被害人與被告在打架，當時他們
      手上都沒有拿東西，他們是站著打，我看到後就要進入勸阻，被告就將酒瓶拿
      起來往桌上敲破，就刺向被害人左頸部一下，當時被害人手上沒有拿東西，我
      看到被告刺向被害人一下後，我就將被告推開，當時是被告拿著酒瓶往前衝去
      刺被害人，並不是被害人往前接近被告才被刺到，我就阻擋被告要他不要再接
      近被害人，我有回頭看一下被害人受傷的情形，結果被告又從我的左手邊繞過
      去，手上拿著原先玻璃酒瓶，又刺向被害人一下，當時我擋在前面，但是被害
      人當時靠在後面的桌子上面，我與被害人之間還有空隙，被告才能夠再拿酒瓶
      刺傷被害人，第二下刺的部位也是左邊頸部。（當時酒瓶是拿在何手？）右手
      ，當時被告左手沒有拿東西」、「我沒有看到被害人拿椅子打被告」等語（見
      原審卷第三十八至四十頁、第四十五頁），於本院前審訊問時證述：「我們是
      坐塑膠椅子，被害人當天喝很多酒，我們是喝啤酒，而且當時被害人已經醉了
      ，被告當天有到現場二次，第一次被告來的時候，是和被害人打招呼後就先離
      去，嗣後第二次再到現場就坐下來和我們一起喝酒，我剛看到被告的時候，被
      告還沒有醉，被告坐下來喝酒，大約喝了三杯啤酒，被告喝完三杯啤酒後，我
      就離開了，送東西去被害人的家，所以被告精神狀態如何我不清楚，我是騎車
      到被害人家，大約需要三、四分鐘的路程，當時車速大約三十幾公里左右，去
      被害人家時被害人的太太當時還沒有回來，我是交給被害人的女兒，並沒有和
      她女兒說什麼，後來我回到海產店的門口，就看到被告持酒瓶砸桌子，刺向被
      害人的左邊頸部，有刺中被害人之左頸部，記得被告與被害人是徒手打，沒有
      看到被害人持椅子要打被告，我看到被告持酒瓶刺中被害人時，我就跑進去要
      去阻擋，並把被告推開，大約把被告推開一步之距離左右，之後我就見到被害
      人退了約一、二步左右，我有見到被害人用手壓住他的傷口，被告就從我左手
      邊過去被害人處，並朝被害人左頸部再刺一次，而且有刺中，除了刺中二次外
      ，沒有其他刺被害人，至於被害人的耳朵如何受傷，我不清楚，我只知道被告
      有刺被害人二次，第二次刺的時候，我和被害人大約相距有三、四步之距離，
      我和被害人不是結拜，只不過是朋友而已，被害人被刺了二次之後就倒地了，
      被害人倒地後，是己○○前去用他的手壓住被害人的傷口止血」等語（見本院
      前卷九十二年八月十四日訊問筆錄），於本院訊問時證稱：和黃鴻文認識一年
      左右，事發當天到阿榮海產店之前我有和黃鴻文在一起，十七日晚上十一點去
      酒店，在酒店待一個小時左右，黃鴻文有喝啤酒，沒有喝很多，沒有醉，從阿
      榮海產店到黃鴻文他家騎車不到三分鐘，時速四、五十公里的話大約一、二分
      鐘，我們在阿榮海產店坐的四角塑膠椅如同偵查卷二十三頁照片中間紅色的椅
      子，從黃鴻文他家到現場的時候我看到甲○○和黃鴻文二人推來推去，警訊說
      打架就是推來推去，沒看到黃鴻文拿椅子，二人距離大約半公尺左右，甲○○
      右手拿酒瓶往他右邊的桌角敲下去，敲破之後就往黃鴻文的左頸刺下去，有刺
      到，我看到後馬上跑過去，將他們推開，黃鴻文後退二、三步靠在桌子，手摀
      著左頸，我擋在黃鴻文的前面，甲○○由我的左邊衝過去，又刺黃鴻文的左頸
      一次，我立即阻擋，將甲○○推開，他就站在那裡，沒有其他的動作，己○○
      於甲○○刺下第二次之後喊叫救護車等語 (見本院九十三年三月二十五日筆錄
      ），證人丙○○先後證述一致，且其與被害人僅係普通朋友，無特殊情誼，與
      被告間並無何仇怨，分據證人丙○○及被告陳述在卷，且其證言並經具結，當
      無妄加誣攀被告之理，證人丙○○上開證述應可採信。
    經原審以現場遺留之破裂桌緣，命彰化縣警察局鑑識組人員持往「阿榮海產店
      」比對結果，確認係由被告與被害人當日同坐之餐桌上斷裂掉落，且該斷裂桌
      緣形狀類似梯形，即桌緣上端長度較下端為短，經警研判應為重物自上端往下
      重擊桌緣所造成，即受力之一端長度，較另一端為短，再經警以金屬活動板手
      由上端重擊該餐桌作為對照實驗，發現所得之斷裂桌緣與現場遺留之斷裂桌緣
      形狀相同，大小相當，有彰化縣警察局刑警隊第四組現場勘查報告表及採證照
      片九張附卷可稽，而木製餐桌質地尚非脆弱，倘係單純拍桌叫罵，應不致使桌
      緣斷裂，常人如以握拳方式重擊桌面，亦當受有明顯傷勢而多不願輕率為之，
      可知該餐桌桌緣之斷裂缺損，應係遭人手持異物猛力由上而下重擊所致，此與
      證人丙○○上開證述被告先將酒瓶在桌上敲碎後刺殺被害人頸部等情相符合，
      雖原審再將斷裂桌緣連同部分切割桌面，一併送請內政部警政署刑事警察局鑑
      定其內是否嵌入與扣案破碎啤酒瓶相同材質之玻璃碎屑，經以掃描式電子顯微
      鏡鑑驗結果，並無與扣案破碎酒瓶相同之深褐色玻璃成分殘留，有該局鑑驗通
      知書鑑證紀錄一份足參，惟被告於桌緣敲碎玻璃酒瓶之際，碎屑飛濺方向並非
      特定一致，未必能於瞬間接觸時恰巧留下轉移性跡證，自無從單憑此一鑑驗結
      果認定被告並未在桌緣敲碎酒瓶。
    依被害人受傷部位觀之，除左外頸部割裂傷深及內頸動脈為致命傷外，其緊鄰
      左頸之左耳前部及左耳廓前部亦均有割裂傷，並延伸至耳後部位，為二次以上
      之外力所致，有前述驗斷書之記載可憑，此與證人丙○○上開證述被告係持破
      碎酒瓶朝被害人左頸部刺擊二次等語相符合，又依前述驗斷書之記載，被害人
      左外頸部傷穿越胸鎖乳突肌到達內頸動脈至頸動脈破裂，深度約有二公分左右
      （因人及姿勢而異），若非施加重力，要使胸鎖乳突肌內之頸動脈破裂，實難
      為之；又耳部傷口創緣五乘四公分瘀腫，左外頸部傷口創緣周圍五乘八公分瘀
      腫，推定兇器寬度為五公分左右，則被告於刺擊被害人時應有施加重力，否則
      當不至於深及內頸動脈及造成創緣瘀腫，亦經證人即臺灣彰化地方法院檢察署
      法醫室檢驗員許逸文於原審時到庭證述無訛。而證人即彰化基督教醫院加護病
      房醫師陳建民復於原審時到庭證稱：倘係單純遭刀子類劃傷，傷口較細，沒有
      廣泛傷及皮膚下微血管，所以只會腫而不會瘀青，一般傷口加壓或不加壓都會
      腫，因為只要是靜脈血液回流有問題的話就會導致紅腫，但應該不會瘀青，由
      傷口紅腫的情形無法直接判斷是在急救加壓造成或是之前遭受攻擊造成等語，
      另證人即當日彰化基督教醫院急診室值班醫師林亦於原審證稱：被害人入院
      時頸動脈及頸靜脈均遭切斷，有三、四條大血管在噴血，以迷走神經遭切斷之
      情形來看，傷口應該蠻深等語，綜合被害人前述頸部傷勢之深度、瘀腫情形及
      瘀腫範圍觀之，被告確有施加重力猛然刺擊被害人，而與不慎劃傷之情形迥然
      有別，尤其創緣周圍既瘀且腫，瘀腫範圍更廣達五公分左右，而與一般玻璃酒
      瓶之瓶身口徑相符，足認被告亦有於突刺之餘加壓於傷口之舉動，應非救護人
      員於急救時止血造成創緣瘀腫至明。
    被告與被害人係舊識，平日亦無仇怨，迭據被告供承在卷，此從被害人邀被告
      共同飲酒可徵，僅因酒後細故爭執，被告於刺被害人二下被害人倒地後即未繼
      續行兇，並要證人戊○○叫救護車，有證人丙○○及戊○○於原審之證述可參
      ，堪認被告並無直接殺被害人之故意，惟酒瓶破裂之一端質質地尖銳堅硬，以
      之刺擊人體有頸動脈等重要維生血管之頸部，足以致人於死亡，常人均可預見
      ，被告於行為時已四十六歲，自可預見，竟以敲碎之玻璃酒瓶朝被害人左頸部
      附近刺擊一下，經證人丙○○在旁勸阻後，再朝被害人左頸部突刺，且加壓施
      力造成創緣周圍瘀腫，傷口深及內頸動脈，造成血管破裂大量出血，經送醫急
      救後延至同日上午十一時十四分許不治死亡，足認被告具有就此結果之發生並
      不悖其本意之殺人間接故意，被告於案發後雖有要證人戊○○叫救護車如上述
      ，此究係犯罪後之態度，殊難據此即認被告無殺人之間接故意，否則，殺人者
      均可將被害人傷至氣息奄奄，幾無生存之跡象，僅憑呼叫救護車前來一事，即
      得解免殺人罪責，當非事理之平，至證人鄭清福雖證述被告當時確有向其提及
      要到醫院看人，而向其借新臺幣約一萬餘元等語，亦係案後之態度，且證人鄭
      清福證述：被告係於案發當日凌晨一時許即前往其住處借錢，前後大約待了一
      個小時左右，大約是凌晨二時許離開其住處，如被告所辯係要去醫院探望被害
      人，何以於借錢後，未迅速前往探視被害人，而於案發當日上午五時十分許，
      始在其中山路一五一巷十四號住處前為警查獲？亦不足為被告無殺人間接犯意
      之認定。
　　證人己○○及戊○○均未目睹被告殺害被害人黃鴻文經過，迭據渠等證述在卷
      ，雖證人戊○○於本院調查時證述：黃鴻文和丙○○，還有一個我不知道姓名
      的人來的，他們三人到我店時已有醉意，黃鴻文三人在一起喝酒，甲○○後來
      才到，他來的時候就已經有點醉意，甲○○過去和黃鴻文他們一起喝酒，後來
      黃鴻文和甲○○就吵起來，吵什麼我沒有注意，還互相各丟一罐啤酒瓶，然後
      二人站起來，我看到黃鴻文拿起壹張椅子，我看他們是朋友就沒有理會，當時
      我忙著收攤，蹲下來收拾東西及洗東西，大約離他們喝酒的地方二十公尺，沒
      有注意有無人勸阻，沒有注意黃鴻文拿椅子作何用，我不知道甲○○手上酒瓶
      如何破的，照片上的玻璃碎片是在他們喝酒的附近，如何造成我不知道，方形
      桌缺角如何造成的我也不知道，後來就聽到甲○○說叫救護車，救護車走的時
      候，他才離開等語，然證人上開所述與其之前在警訊證述：僅聽到他們丟酒瓶
      等語及原審證稱：當時沒有看到被告與被害人拿椅子敲打或拿酒瓶等語不一，
      亦與現場僅有一個破酒瓶 (見卷附照片及扣案證物 )及證人丙○○上開所述伊
      等係坐塑膠椅，未見到被害人拿椅子等語不合，且被害人身材較被告高大 (見
      驗斷書及證人丙○○本院證述 )，客觀上亦無持椅子毆打被告之必要，另證人
      戊○○既稱被害人有持圓鐵椅，竟又說不知道被害人拿椅子作何用，與常情有
      違，再證人戊○○亦證述：事後並未發現椅子有損壞，被告亦供稱其並未受傷
      ，當以證人所述被告與被害人間僅係徒手互推較為可採，證人戊○○上開證述
      並不足為有利於被告之認定，縱認被害人當時有持鐵椅攻擊被告，案發現場已
      屆海產店打烊時刻，店內已無其他客人在場相當空曠，並無空間狹小不容被告
      離去閃避之情形，亦可輕易逃離現場或閃躲迴避，被告竟持敲破尖銳堅硬之酒
      瓶攻擊被害人，且於被害人第一次被擊受傷後再次攻擊，所辯以酒瓶防禦自衛
      自不足採。
    至被告辯稱其當時喝了很多酒，已喝醉了云云，並於本院前審舉證人許咨斌到
      庭證述：被告與伊於喝到案發當日快十二點，伊要回家時，被告精神已有茫茫
      （稍有醉意）的現象等語，而被告經警帶回警局後，固測得其呼氣中所含酒精
      濃度為每公升一點零四毫克，有酒精濃度測試單一份在卷可參，惟被告是否達
      於酒醉不省人事而不具刑事責任能力，端視被告個人體質對於酒精之反應而定
      ，並不得以被告確有飲酒或僅憑體內酒精濃度多寡資以判定，查被告於案發當
      日據證人許咨斌上開證述有與其一同飲酒之情形，然證人許咨斌係於案發當日
      將近十二時許，與被告分手，案發當時，證人許咨斌並不在場，且當日證人許
      咨斌與被告前往市場及公園等地，都是由被告騎乘機車搭載，則以被告當日於
      與證人許咨斌飲酒後，仍能騎乘機車搭載該證人前往欲前往之地點，難認被告
      於與證人許咨斌飲酒時，已達酒醉之程度，被告於案發當時之精神狀態既證人
      許咨斌所知悉，自無從依證人許咨斌之證言為有利被告之認定，證人丙○○於
      本院前審訊問時證述被告當天有到現場二次，第一次來的時候，是和被告打招
      呼後就先離去，嗣後第二次再到現場，就坐下來與彼等一起喝酒，其看到被告
      的時候，被告還沒有醉，其後被告喝完三杯啤酒後，其先離開，對於被告當時
      精神狀態如何不清楚等語，證人戊○○於本院訊問時證述：甲○○來的時候已
      經有點醉意了等語，均不足認定被告於案發當時確有達酒醉精神耗弱之程度，
      斟酌被告於案發後隨即騎機車返回家中，並知悉其衣、褲、拖鞋等沾有血跡，
      拿取其自己衣物，再騎機車至證人鄭清福住處更換，復將沾有血跡之衣褲、拖
      鞋等棄置於鄭清福住處，避免被警查獲等情 (見被告之供述及證人鄭清福之證
      述），堪認被告雖有飲用相當數量之酒類，但尚未達精神耗弱、心神喪失之程
      度，被告以此為辯亦屬無據，不足採信，證人鄭清福於原審證述：見到被告時
      他全身酒味等語，亦不足為有利被告之認定。
　　　綜上所述，本件事證已臻明確，被害人確係遭被告持敲破之酒瓶刺擊頸部致受
      上開傷害而死亡，被告之行為與被害人死亡間顯有相當因果關係，被告前揭所
      辯顯係脫卸之詞，咸不足採，其犯行應堪認定。
二、核被告甲○○所為，係犯刑法第二百七十一條第一項之殺人既遂罪。原審予以論
    罪科刑固非無見，惟原審認被告係基於殺人之直接故意殺害被害人尚有未洽，量
    刑未及審酌被告業與被害人家屬達成民事和解，賠償三十萬元，亦有未洽，被告
    上訴否認犯罪雖無理由，然原審判決既有如上未當之處，應由本院將其撤銷改判
    ，爰審酌被告先前已有殺人未遂之前科紀錄，並入監服刑執行完畢，有台灣高等
    法院被告全國前案紀錄表在卷可參，本應習得尊重他人生命權利之基本態度，卻
    因酒後細故與被害人發生爭執，率而持破碎酒瓶朝被害人要害攻擊，犯罪後逃至
    友人家中更衣，冀圖湮滅殺人時所著衣物，被害人正值盛年，一家妻小均賴其肩
    負家計重擔，遽遭被告殺害，夫妻、親子之和樂生活遽然幻滅，使被害人家屬陷
    於經濟困頓之境，所為對被害人生命法益及其家屬之生活造成嚴重危害，犯後業
    於本院審理中與被害人家屬達成民事和解，並賠償三十萬元，被害人家屬表示原
    諒等一切情狀，量處如主文第二項所示之刑，又依被告犯罪之性質認有宣告褫奪
    公權之必要，併予宣告褫奪公權五年。扣案之破碎玻璃酒瓶二片，雖係被告持以
    行兇之物，因非違禁物且屬「阿榮海產店」老闆戊○○所有，爰不予宣告沒收，
    至被告所著沾附血跡之衣、褲及拖鞋，均非直接供其殺人犯罪使用，且非違禁物
    ，亦不予宣告沒收。
三、據上論斷，應依刑事訴訟法第三百六十九條第一項前段、第三百六十四條、第二
    百九十九條第一項前段、刑法第二百七十一條第一項、第三十七條第二項，判決
    如主文。
本案經檢察官乙○○到庭執行職務。
中     華     民     國     九十三     年      四      月      八       日
                                   臺灣高等法院臺中分院刑事第九庭
                                         審判長法  官  陳  筱  珮
                                               法  官  張  國  忠
                                               法  官  康  應  龍
右正本證明與原本無異。
如不服本判決應於收受送達後十日內向本院提出上訴書狀，其未敘述上訴之理由者並
得於提起上訴後十日內向本院補提理由書（均須按他造當事人之人數附繕本）。
                                               書記官  黃  薰  慧
中     華     民     國     九十三     年      四      月      九       日
                                                                        Ｆ
